臺灣高等法院刑事判決　　　　　　　　　　　　　九十三年度上訴字第一六三三號
　　上　訴　人
　　即　被　告　甲○○
　　選任辯護人　姜宜君律師
　　　　　　　　賴玉山律師
右上訴人因偽造文書等案件，不服臺灣板橋地方法院九十三年度訴字第一０三號，中
華民國九十三年五月十日第一審判決（起訴案號：臺灣板橋地方法院檢察署九十二年
度偵緝字第一八六七號），提起上訴，本院判決如左：
    主  文
上訴駁回。
    事  實
一、甲○○自任會首，分別於：(一)、民國八十八年九月五日起至九十二年二月五日止
    ，每會新臺幣（下同）一萬元，招集呂啟宗等共四十三名會員【詳如附表編號一
    】；(二)、八十九年四月二十日起至九十一年九月二十日止，每會二萬元，招集丁○○○等共三十一會會員【詳如附表編號二】（各會均採內標制），而甲○○明
    知經濟狀況不佳，週轉失據，竟基於意圖為自己不法所有之概括犯意，分別於八
    十九年八月五日、九十年一月二十日，於前述互助會開標時各佯以係會員丁○○○、呂啟宗名義得標，而使各該等活會會員不疑，陷於錯誤仍各交付活會會款予
    甲○○，甲○○因此共訛得如附表所載款項，迄至九十年九月間無預警地停標倒
    會，不知去向，經上開互助會會員丙○○查詢獲悉上情。
二、案經丙○○、乙○○及丁○○○訴由臺灣板橋地方法院檢察署檢察官偵查起訴。
    理  由
一、訊據被告甲○○矢口否認有何右揭偽造文書等犯行，辯稱略以：伊沒有冒標，也
    沒詐欺，只是沒辦法收錢還給他們而已；偵查中因為心情很亂，而且別人都指責
    伊冒標，才承認冒標，伊是被冤枉等云云。經查：
    (一)、右揭事實業據告訴人丙○○、乙○○（兼證人）及丁○○○（兼證人）指述
        綦詳，並與證人呂啟宗、廖年星、簡元愷等分別於偵查、原審中所證述之整
        體召集互助會之情節，互核相符。證人丁○○○（即會單編號十八會記載之
        呂玉如）於原審堅稱伊於九十年一月二十日，並無以五千元標取會款；證人
        呂啟宗於原審亦結稱伊八十九年八月五日（即會單編號第十二會），並未以
        三千七百元標得會款等語（均見原審九十三年四月二十日審判筆錄）。參以
        被告於偵查中亦明確供述：係因財務狀況出問題才冒標，召集互助會很多，
        冒標想撐過去，用這會補那會，但會滾會最後撐不過去等語（見九十二年十
        二月二十四日偵查筆錄），核與一般人社會健全之認知並不相違，復與告訴
        人暨證人等前揭供述相合，已足為被告不利之認定，要無疑義。
    (二)、又召集他人參加互助會，會首於會員得標後有將各會員繳交之會款（含活會
        、死會會款），取交得標者，此為會首應盡之主要義務；另會首通常亦係因
        急需用款始以召集互助會方式籌集資金，而其取得首標款項，更應確實計算
        實際加會之人數，便於如數如實收取會款，因此會員人數之正確與否攸關日
        後向會員收取款項對象，乃係會首首要職責，並無疑問；再無論加入他人之
        互助會或自己召集互助會，均不得佯以他人名義標取用以詐取會款，此為加
        入互助會之人所共知，何況身居會首者，更應深層了解。本件被告亦自承因
        財務吃緊，周轉不靈情事（見九十二年十二月二十四日偵查筆錄），而以召
        集互助會方式籌募款項，竟於會務進行中佯以係某活會會員之名義得標，進
        而詐得會款，嚴重違反民間互助會正常交易模式，顯見被告主觀上已具詐欺
        之犯罪意圖，甚明。此外，復有本件互助會會單二紙在卷可稽，因據上述，
        被告以該等會伊並無標取，不知道是何人標得等為辯，顯屬事後臨訟飾卸之
        詞，核無可採。本案事證明確，被告犯行，足以認定。
二、核被告甲○○所為，係犯刑法第三百三十九條第一項之詐欺取財罪。被告如上二
    次犯行，時隔不遠，手段方式相同，所犯犯罪構成要件亦復相同，顯係基於概括
    之犯意實施，為連續犯，應依刑法第五十六條規定，論以一罪，並加重其刑。其
    各該次訛詐行為，每次均同時侵害多數活會會員，致均同時陷入錯誤因而交付財
    物，係一行為侵害數同性質財產法益，為同種想像競合犯，應依刑法第五十五條
    之規定，從一重處斷。原審認被告罪證明確，適用刑法第五十六條、第三百三十
    九條第一項、第五十五條，罰金罰鍰提高標準條例第一條前段之規定，及審酌被
    告犯罪動機、目的、手段、智識程度、訛得金額，且案發迄今時隔已遠，均尚未
    與被害人達成民事賠償或和解，以及其犯罪後之態度暨綜合偵審進行中之一切情
    狀等，量處有期徒刑一年，其認事用法及量刑，均無不合。被告上訴意旨，否認
    有詐欺犯行，為無理由，其上訴應予駁回。
三、另公訴以被告於八十八年四月十五日至九十年九月十五日，每會新臺幣（下同）
    二萬元，招集乙○○等共三十一會部分，復偽以乙○○名義訛取會款，亦涉犯詐
    欺犯嫌云云，經查：訊之證人乙○○固結稱伊八十八年八月十五日並未標會（即
    該會單編號七）情事，然陳以八十八年三月伊參加兩會，編號七用巫小姐的名義
    ，及編號十五用徐正吉的名義，兩會都沒有標，一直繳款繳到被告倒會。被告有
    問同意借標事宜，但伊並沒有同意。八十八年八月十五日（即偵緝卷第二十頁會
    單影本）沒有標，八十八年八月十五日八千元，是伊寫的，是巫小姐欠伊錢而記
    在上面給自己看，而寫在上面是伊跟巫小姐的事，巫小姐的會是伊在八十八年八
    月十五日向巫小姐頂下來，是照該期得標的人是多少錢，就給巫小姐多少錢，就
    是四十萬元。頂讓後，伊先拿出一筆錢給巫小姐，但他還是活會，而以後的會款
    就繼續由他交，確實沒有同意被告用巫小姐的名義標會，寫在會單巫小姐的部分
    ，不是被冒標的等情，核與被告供稱證人乙○○確實沒有標會等相符（見原審九
    十三年四月二十日審判筆錄），換言之，該會仍為活會並未有遭受冒標情事，堪
    可確信。因此，公訴所指證人乙○○亦有為被告訛詐一節，並無證據足資證明。
    公訴又以被告於上開事實欄所述時地，偽造競標之會款標單行使冒標詐取會款，
    足生損害於活會會員之權益，因認另涉犯刑法第二百十六條、第二百二十條、第
    二百十條之行使偽造準私文書罪嫌等語。然訊據被告甲○○矢口否認有何冒標行
    為，參以告訴人於偵查及原審審理中雖均僅指訴遭被告冒標詐取會款，然仍未舉
    實被告有何偽填他人名義及記載標息於標單上，持以行使競標該次互助會之情，
    輔以告訴人丙○○亦僅指陳伊係告會首甲○○詐欺等情（見九十年九月二十一日
    偵查筆錄），檢察官偵查中復以針對冒標事實查無證據等情對告訴人詢以有無意
    見之訊問全情（見九十二年十二月三日偵查筆錄），互為觀察，已難為被告不利
    之認定；又本案公訴人亦未查扣得有所述之偽造標單在案，是亦無證據證明被告
    有何行使偽造準私文書犯行。原審以公訴所指被告就佯以乙○○名義標取會款暨
    偽造標單行使偽造文書部分均屬不能證明。惟公訴人認此各該部份，與前揭經判
    決有罪部分，有裁判上一罪之關係，基於審判之一體性，爰均不另為無罪之諭知
    ，亦無不合。
據上論斷，應依刑事訴訟法第三百六十八條，判決如主文。
本案經檢察官沈世箴到庭執行職務。
中　　　華　　　民　　　國　　九十三　　年　　　九　　　月　　二十二　　日
                              臺灣高等法院刑事第二十一庭
                                  審判長法  官  葉  騰  瑞
                                        法  官  江  國  華
                                        法  官  莊  明  彰
右正本證明與原本無異。
檢察官如不服本判決，應於收受送達後十日內向本院提出上訴書狀，其未敘述上訴之
理由者並得於提起上訴後十日內向本院補提理由書（均須按他造當事人之人數附繕本
）。
                                        書記官  廖  逸  柔
中　　　華　　　民　　　國　　九十三　　年　　　九　　　月　　二十三　  日
附錄：本案論罪科刑法條全文
中華民國刑法第三百三十九條
(普通詐欺罪)
意圖為自己或第三人不法之所有，以詐術使人將本人或第三人之物交付者
，處五年以下有期徒刑、拘役或科或併科一千元以下罰金。
以前項方法得財產上不法之利益或使第三人得之者，亦同。
前二項之未遂犯罰之。
附表：
┌──┬─────┬──────┬────┬────┬────┬────┐
│編號│ 冒標會員 │ 標 取 時 間│標息金額│尚餘活會│死會會數│應收會款│
│    │ 名　　稱 │            │        │會數及應│與應收會│總金額  │
│    │          │            │        │收會款  │款      │        │
├──┼─────┼──────┼────┼────┼────┼────┤
│一  │呂啟宗    │八十九年八月│三千七百│尚餘活會│死會會數│三十萬  │
│    │會期：八十│五日        │元      │數：三十│：十二名│九千元  │
│    │八年九月五│            │        │名。    │（含會首│        │
│    │日至九十二│            │        │每會應收│）。    │        │
│    │年二月五日│            │        │六千三百│每會應收│        │
│    │含會首四十│            │        │元，共十│一萬元，│        │
│    │三人      │            │        │八萬九千│共十二萬│        │
│    │          │            │        │元。    │元。    │        │
├──┼─────┼──────┼────┼────┼────┼────┤
│二  │呂玉如    │九十年一月二│五千元  │尚餘活會│死會會數│五十萬元│
│    │會期：八十│十日        │        │數：二十│：十名（│        │
│    │九年四月二│            │        │名。    │含會首）│        │
│    │十日至九十│            │        │每會應收│。      │        │
│    │一年九月二│            │        │一萬五千│每會應收│        │
│    │十日      │            │        │元，共三│二萬元，│        │
│    │含會首三十│            │        │十萬元。│共二十萬│        │
│    │一人      │            │        │        │元。    │        │
└──┴─────┴──────┴────┴────┴────┴────┘
